臺灣高等法院高雄分院民事判決　　　　 100年度上易字第15號
上訴人即附
帶被上訴人　紀子楨
被上訴人即
附帶上訴人　皇佳化學製藥股份有限公司
法定代理人　吳銘峻
訴訟代理人　阮文泉律師
複代理人　　蘇俊誠律師
上列當事人間因損害賠償事件，上訴人、被上訴人分別對於民國
99 年11 月19日臺灣高雄地方法院97年度訴字第1317號第一審判
決提起上訴及附帶上訴，本院於100 年3 月15日辯論終結，茲判
決如下：
    主  文
上訴及附帶上訴均駁回。
第二審訴訟費用關於上訴部分，由上訴人負擔，附帶上訴部分由
附帶上訴人負擔。
    事 實 及 理 由
壹、程序部分：按第一審判決除違背專屬管轄之規定者外，第二
    審法院不得以第一審法院無管轄權而廢棄之，為民事訴訟法
    第449 條第1 項所明定，是第一審法院管轄之欠缺，因第一
    審判決之宣示而補正，當事人在第二審自不得主張第一審法
    院無管轄權，第二審法院即無庸就第一審法院之有無管轄權
    予以調查，最高法院28年上字第1209號判例參照。本件上訴
    人於本院仍爭執原審法院關於管轄權之判斷有誤，應由其住
    所地之台灣台中地方法院管轄。然本件既非因不動產之物權
    或其分割或其經界涉訟者，非屬民事訴訟法第10條第1 項之
    專屬管轄，揆諸前開說明，於原審判決後，上訴人自不得再
    事爭執，本院亦無調查審認之必要，合先敘明。
貳、實體部分：
一、附帶上訴人主張：上訴人前於民國89年間起訴請求附帶上訴
    人及周美利旺等人返還借款（下稱系爭案件），於訴訟過程
    中，上訴人執其勝訴之本院90年度上字第248 號民事判決（
    下稱本院90年判決），聲請對附帶上訴人為假執行，附帶上
    訴人為免予假執行，籌措新台幣（下同）3,300,000 元供擔
    保，於91年8 月7 日以台灣屏東地方法院（下稱屏東地院）
    91年度存字第2952號提存。然本院90年判決，由最高法院以
    92年度台上字第1946號判決（下稱最高法院以92年判決）廢
    棄發回本院更審後，經本院以92年度上更(一)字第41號判決（
    下稱本院92年度判決）上訴人敗訴，再經最高法院以96年度
    台上字第830 號裁定駁回上訴人之上訴而確定。該提存款項
    ，迄93年2 月10日止，共535 天，應準用民法第233 條第1
    項之規定按年利率百分之5 計算附帶上訴人該段期間不能使
    用提存款項所受之利息損失241,849 元。附帶上訴人自得依
    民事訴訟法第395 條第2 項規定，請求上訴人賠償其所受之
    損失241,849 元（超過前開金額部分，附帶上訴人未聲明不
    服）。原審判決上訴人應給付附帶上訴人69,009元及自97年
    1 月17日起算之法定遲延利息。上訴人及附帶上訴人不服，
    分別提起上訴及附帶上訴（原審原告周美華、周元祝、周陳
    珠敗訴部分，未據聲明不服，業已確定）。附帶上訴人於本
    院聲明：(一)原判決駁回附帶上訴人後開請求部分廢棄。(二)上
    訴人應再給付附帶上訴人172,840 元，及自97年1 月17 日
    日起算之法定遲延利息。(三)上訴駁回。
二、上訴人則以：本院90年判決於92年9 月10日經最高法院92年
    判決廢棄發回更審，附帶上訴人當時即得以應供擔保原因消
    滅為由，聲請屏東地院裁定返還其提存擔保金，卻遲至96年
    間始為聲請，足認附帶上訴人怠於行使權利，縱此受有損害
    ，亦應自負其責。又附帶上訴人於本院92年判決宣判前，本
    得聲明請求上訴人為損害賠償，卻遲至96年12月5 日始提起
    本訴，是其請求權顯已罹於民法第197 條第1 項之2 年消滅
    時效。附帶上訴人提存擔保金3,300,000 元已依提存法第11
    條規定獲有活期存款利息，亦無民法第203 條規定之適用。
    又附帶上訴人既未主張，亦未證明其有定期存款之情形，自
    不得按定期存款之利率計算其所受損害。附帶上訴人本得以
    銀行可轉讓定期存單辦理提存，其自行選擇以現金提存，如
    認受有損害，其亦與有過失，應減輕或免除上訴人之賠償責
    任。而69,009元既係利息損失，依民法第233 條第2 項之規
    定，自不得再加計百分之5 之遲延利息。又附帶上訴人提起
    本訴主張上訴人假執行附帶上訴人財產，損及其商譽云云，
    為不實，顯已侵害上訴人之名譽，上訴人自得請求附帶上訴
    人賠償因此所受損害165 萬元，並以此與附帶上訴人之請求
    抵銷等語，資為抗辯。於本院聲明：(一)原判決不利於上訴人
    部分廢棄。(二)附帶上訴人在第一審之訴及假執行之聲請均駁
    回。(三)附帶上訴駁回。
三、兩造不爭執事項：
  (一)兩造前因系爭案件涉訟，上訴人以本院90年判決為執行名義
    ，聲請假執行附帶上訴人財產，經屏東地院以90年度執字第
    48207 號受理。附帶上訴人為免假執行，於91年8 月7 日提
    供3,300,000 元擔保金，以屏東地院91年度存字第2952號提
    存在案。嗣系爭案件經最高法院92年判決發回更審後，由本
    院92年判決駁回上訴人之請求，經最高法院96年裁定駁回上
    訴人之上訴確定。
  (二)附帶上訴人於96年8月17日領回前開提存之擔保金。
四、本件附帶上訴人得否依民事訴訟法第395 條第2 項規定請求
    上訴人賠償其因供擔保免為假執行所受之損害？若可，其所
    受損害金額為何？又其請求權是否已罹於消滅時效？
  (一)按法院廢棄或變更宣告假執行之本案判決者，應依上訴人之
    聲明，將其因假執行或因免假執行所為給付及所受損害，於
    判決內命附帶上訴人返還及賠償，上訴人未聲明者，應告以
    得為聲明。民事訴訟法第395 條第2 項定有明文。上開規定
    ，兼具實體法之性質，被告於訴訟中，固得據以請求，即於
    原告受敗訴判決確定後，另行起訴請求，亦無不可，最高法
    院73年台上字第59號判例參照。本件附帶上訴人主張上訴人
    前以本院90年判決為執行名義，聲請屏東地院對其財產為假
    執行，其於91年8 月7 日提供3,300,000 元之擔保金而免為
    假執行；嗣系爭案件經最高法院92年判決發回更審後，復由
    本院92年判決駁回上訴人之請求，再經最高法院96年裁定駁
    回上訴人之上訴而確定，附帶上訴人則於96年8 月17日領回
    上開提存之擔保金等情，為兩造所不爭執，應堪信實。則依
    前揭說明，附帶上訴人自得訴請上訴人賠償因免假執行所受
    之損害。再者民事訴訟法第395 條第2 項之損害賠償請求權
    ，係因法律之特別規定而生之請求權，並非一般侵權行為損
    害賠償請求權，其請求權時效期間，應適用一般15年之規定
    ，故上訴人前開抗辯附帶上訴人之請求權已罹於2 年時效云
    云，尚非可採。而當事人聲請假執行，係依法院之判決為之
    ，為權利之正當行使，難認有何不法，顯與一般侵權行為有
    間。職是，上訴人所引最高法院57年台上字第1637號判決意
    旨認所謂當事人藉假執行程序獲益，其後果遭敗訴確定，自
    難謂非因侵權行為而受利益云云，揆諸前開說明，其個案見
    解，難稱妥當，尚無可採。
  (二)再按民事訴訟法395 條第2 項規定法院廢棄或變更假執行之
    本案判決者，被告因免假執行所受損害，得請求原告賠償。
    此為法律所定損害賠償之債發生之原因。附帶上訴人主張應
    適用民法第213 條第2 項規定，上訴人應依民法第203 條規
    定按週年利率百分之5 計付利息而為賠償。然負損害賠償責
    任者，除法律另有規定或契約另有訂定外，應回復他方損害
    發生前之原狀；因回復原狀而應給付金錢者，自損害發生時
    起，加給利息；應付利息之債務，其利率未經約定，亦無法
    律可據者，週年利率為百分之5 ，固為民法第213 條第1 、
    2 項、第203 條所明定。然此項規定，乃對已生之損害如何
    加計遲延利息而設，為就遲延利息而擬制，至於債務人因免
    假執行供擔保所受之損害，自以實際之損害為限，已如前述
    ，則其損害為何，究為多少，自應由為此主張者舉證證明之
    ，而與應恢復原狀而應給付金錢之情形未盡相同，殊無逕行
    類推適用上開法律規定之餘地，此解之民事訴訟法第395 條
    第2 項既定為「因免假執行所為給付及所受損害」，應命原
    告「返還及賠償」，二者併列，當指「所為給付應命原告返
    還」、「所受損害應命原告賠償」而言甚明。惟查，現行銀
    行、郵局等銀錢業者給予存款之利率甚低，為眾所週知之事
    實，而附帶上訴人不能證明其受有年利率5%之損害，是其主
    張因免假執行而提供擔保金致受有利息之損害，自以其現金
    如寄存於銀行可得之利息為範圍。至上訴人辯稱附帶上訴人
    如以銀行無記名可轉讓定期存單辦理提存，即仍可享有銀行
    定期存款利息，卻以現金方式提存，附帶上訴人之利息損失
    係其自身決策錯誤所致，與上訴人無關或附帶上訴人與有過
    失云云。然供擔保為假執行或免為假執行，雖亦得以無記名
    可轉讓定期存單辦理提存，但以現金供擔保既亦為法之所許
    ，即不能要求附帶上訴人須以無記名可轉讓定期存單辦理提
    存，其以現金供擔保，亦難認有何過失可言。且上訴人若未
    為假執行，即不可能造成附帶上訴人因為免假執行供擔保而
    受有損害，故上訴人辯稱附帶上訴人所受損害與其無關或附
    帶上訴人與有過失云云，洵不可採。
  (三)又按，民事訴訟法第395 條第1 規定：「假執行之宣告，因
    就本案判決或該宣告有廢棄或變更之判決，自該判決宣示時
    起，於其廢棄或變更之範圍內，失其效力」，如本案判決，
    已經第三審法院廢棄發回更審，則原第二審法院准予假執行
    之宣告，因無所附麗，於廢棄之範圍內已失其效力。原第一
    審原告既不得再依已被廢棄之原判決聲請假執行，因而原第
    一審被告為免假執行而供擔保所提存之物，應認其應供擔保
    之原因已消滅（74年台抗第254 號判例意旨參照）。而本院
    90年判決，既經最高法院92年判決於92年9 月10日予以廢棄
    ，並發回本院，應認附帶上訴人免假執行而應供擔保之原因
    已消滅，而最高法院之判決，一經宣判即對外發生效力，附
    帶上訴人於最高法院92年判決宣判之翌日即92年9 月11日，
    即得知悉其判決內容，已為附帶上訴人於本院表示不爭執（
    本院卷第81頁）。故附帶上訴人於92年9 月11日起，即可依
    民事訴訟法第104 條第1 項第1 款之規定，聲請本院以裁定
    返還該提存物。是計算附帶上訴人得請求上訴人賠償因免假
    執行所受利息損害之期間，應自供擔保提存生效之日起至92
    年9 月11日，並加計提存法院裁定返還提存物之合理作業期
    間。準此，附帶上訴人自92年9 月11日起，即可向屏東地院
    聲請裁定返還該提存物（依96年12月12日修正前之提存法第
    18條第1 項第2 款規定，附帶上訴人仍應向法院聲請裁定准
    予返還提存物後，始得向提存所辦理取回存物）。又依司法
    院發布「各級法院辦案期限實施要點」第2 條第12款之規定
    ，聲請案件之辦案期限為5 個月。是衡酌聲請裁定返還提存
    物事件，法院需調取相關強制執行卷宗、提存卷宗及民事訴
    訟卷宗審查後，方得裁定、送達，並俟確定後發給確定證明
    書等情，認本件聲請裁定返還提存物之合理作業期間應為5
    個月。綜上，附帶上訴人得請求上訴人賠償因免假執行所受
    利息損害之期間，應自91年8 月7 日起至93年2 月10日止，
    共計535 日。又附帶上訴人既曾向合作金庫借款14,000,000
     元 ，且嗣後於96年8 月17日領取之擔保金3,300,000 元（
    連同利息為3,355,226 元），亦匯入其於合作金庫鳳山分行
    開設之帳戶（原審卷一第84頁之匯出匯款回條聯），足見其
    與合作金庫間商業往來應屬密切，甚有可能將現金寄存於該
    銀行，而合作金庫自91年8 月起迄93年2 月止，1 年期定期
    存款利率，最高為每年2.125%，最低為每年1.4%，此有合作
    金庫存放款利率歷史資料表可參，則以上開期間內合作金庫
    1 年期定期存款利率之平均利率為計算基礎，附帶上訴人於
    此期間之實際損害應為85,252元（計算式：3,300,000 ×【
    《2.125%＋1.4%》÷2 】×535 ÷365 ＝85,252，小數點以
    下四捨五入），是附帶上訴人請求損害賠償，自以在此範圍
    內始為有理由。
  (四)又按，基於同一原因事實受有損害並受有利益者，其請求之
    賠償金額，應扣除所受之利益，民法第216 條之1 定有明文
    。本件附帶上訴人取回其所提存之擔保金時，臺灣銀行股份
    有限公司高雄分行（下稱臺銀高雄分行）曾給付利息，而其
    中計息期間自91年8 月7 日起至93年2 月10日止，臺銀高雄
    分行計付附帶上訴人之利息數額為16,243元，為兩造所不爭
    執（本院卷第81、82頁）。是依上開法律規定，附帶上訴人
    請求之賠償金額，自應扣除上開已取得之利息16,243元，而
    為69,009元（85,252－16,243＝69,009）。此外，營業稅之
    繳納係附帶上訴人公法上義務，應否繳納及應行繳納之數額
    ，應由稅捐稽徵機關核定，並向該機關繳納，該部分顯非附
    帶上訴人所受利益，其利益亦不得歸於上訴人，並無損益相
    抵原則之適用甚明。上訴人主張前開附帶上訴人得請求上訴
    人給付之金額，依損益相抵原則，再扣除百分之25的營業稅
    云云，亦無足取。
  (五)另按，給付有確定期限者，債務人自期限屆滿時起，負遲延
    責任；給付無確定期限者，債務人於債權人得請求給付時，
    經其催告而未為給付，自受催告時起，負遲延責任；其經債
    權人起訴而送達訴狀，與催告有同一之效力；民法第229 條
    第1 項、第2 項定有明文。又遲延之債務，以支付金錢為標
    的者，債權人得請求依法定利率計算之遲延利息；民法第23
    3 條第1 項前段亦有明文。本件附帶上訴人對上訴人之損害
    賠償債權，核屬無確定期限之給付，自應經其之催告而未為
    給付，上訴人始負遲延責任。查，本件附帶上訴人起訴後，
    於97年1 月8 日提出民事準備書狀並附繕本，由本院於97年
    1 月16日將繕本送達上訴人，有送達證書1 紙可稽（原審卷
    一第46頁），堪認上訴人係於當日受催告，則上訴人嗣後仍
    未給付，應自附帶上訴人之民事準備書狀繕本送達翌日起負
    遲延責任，故附帶上訴人請求自97年1 月17日起至清償日止
    ，依法定利率年息5%計算遲延利息，核屬有據。本件前開損
    害賠償債權，並非遲延利息，上訴人抗辯69,009元係利息損
    失，依民法第233 條第2 項之規定，自不得再加計百分之5
    之遲延利息云云，顯屬誤會，並無足取。
  (六)又附帶上訴人提起本訴主張上訴人假執行附帶上訴人財產，
    損及其商譽等語，無非係主張系爭假執行所造成之損害，請
    求上訴人賠償。該部分主張雖為原審所不採，但尚難認有何
    不法，即與侵權行為之成立要件不符。則上訴人主張依侵權
    行為法律關係，請求附帶上訴人賠償其損害165 萬元云云，
    並無可採。從而，上訴人主張抵銷之主動債權既不成立，其
    抵銷之主張，亦無足取。
五、綜上所述，附帶上訴人因免假執行所受損害之金額為85,252
    元，扣除已取得之利息16,243元，其損害之餘額為69,009元
    。從而，附帶上訴人依民事訴訟法第395 條第2 項之規定，
    請求上訴人給付69,009元，及自民事準備書狀起繕本送達翌
    日即97年1 月17日起至清償日止，按週年利率5%計算之利息
    ，應屬正當，逾此部分之請求，則屬無據，應予駁回。原審
    判命上訴人如數給付，並依職權宣告假執行及酌定擔保金額
    宣告免為假執行，經核並無違誤。兩造各就其敗訴部分上訴
    及附帶上訴，指摘原判決不當，求予廢棄改判，為無理由，
    應駁回其上訴及附帶上訴。
六、據上論結，本件上訴及附帶上訴均為無理由，依民事訴訟法
    第449 條第1 項、第78條，判決如主文。
中    華    民    國  100     年    3     月    22    日
                            民事第五庭
                                審判長法官 簡色嬌
                                法      官 林紀元
                                法      官 陳真真
以上正本證明與原本無異。
本件不得上訴。
中    華    民    國  100     年    3     月    22    日
                                書  記  官 陳金卿